【裁判字號】    95,重上,50
【裁判日期】    950831
【裁判案由】    拆屋還地等
【裁判全文】
臺灣高等法院高雄分院民事判決          95年度重上字第50號
上  訴  人  高雄市政府
法定代理人  甲○○
訴訟代理人  吳敏蕙律師
複  代理人  蔡淑媛律師
被上訴  人  乙○○
兼上列一人
訴訟代理人  丙○      住高雄市○鎮區鎮○路146之1號
上列當事人間請求拆屋還地等事件，上訴人對於民國95年6 月7
日臺灣高雄地方法院94年度重訴字第119 號第一審判決提起上訴
，本院於95年8 月29日言詞辯論終結，判決如下：
    主  文
上訴駁回。
第二審訴訟費用由上訴人負擔。
    事實及理由
一、上訴人起訴主張：坐落高雄市○鎮區鎮○段1317-6地號土地
    為伊所有，其中如附圖編號(一)至(五)所示部分，合計面積397
    平方公尺土地（下稱系爭土地），遭被上訴人丙○、乙○○
    無權占有，並建造未保存登記之地上物，供其等及第一審共
    同被告趙仁義、曾金雀、趙菀茹、趙彥賓、趙秋芬、趙仁瑞
    等人共同居住使用至今，受有相當於租金之利益，致伊受有
    損害。其就90年1 月1 日起至94年2 月28日間相當租金利益
    之金額，經依申報地價年息5%計算結果為新台幣（下同）84
    3,625 元。爰依所有物返還請求權及不當得利之法律關係，
    提起本訴，並聲明求為命被上訴人應將如附圖編號(一)至(五)所
    示部分之地上物拆除及返還土地外，並給付843,625 元及自
    起訴狀繕本送達翌日起至清償日止，按年息5%計算之利息，
    另自94年3 月1 日起至交還土地之日止，則再按月給付16,
    873 元，且就金錢給付部分願供擔保為假執行之判決。
二、被上訴人則以：被上訴人請求相當租金之利益部分，係以年
    息5%計算，顯然過高，應以年息2%為適當等語，資為抗辯。
三、原審經審理結果，命被上訴人丙○將如附圖編號(二)、(三)、(四)
    所示部分之地上物拆除及將編號(一)至(五)部分之土地返還，並
    命趙仁義、曾金雀、趙菀茹、趙彥賓、趙秋芬、趙仁瑞等人
    自上開土地遷出，另命丙○給付494,615 元之本息，命趙中
    褔給付11,560元之本息，及命丙○自94年3 月1 日起至交還
    土地之日止，按月給付10,124元，而駁回上訴人其餘請求。
    上訴人就其敗訴部分提起上訴，並於本院聲明：(一)原判決關
    於駁回上訴人後開之訴部分廢棄。(二)被上訴人丙○應將坐落
    高雄市○鎮區鎮○段1317-6地號土地上，如附圖編號(一)所示
    部分，面積234 平方公尺之地上物拆除。(三)被上訴人丙○應
    再給付上訴人337,450 元，被上訴人趙中褔應再給付上訴人
    7,707 元，及均自94年9 月28日起至清償日止，按年息5%計
    算之利息。(四)被上訴人丙○應自94年3 月1 日起至交還土地
    之日止，按月再給付上訴人6,749 元。(五)第一、二審訴訟費
    用由被上訴人負擔。(六)就金錢給付部分，願供擔保為假執行
    。被上訴人則聲明：(一)上訴駁回。(二)第二審訴訟費用由上訴
    人負擔（就命被上訴人拆屋還地並金錢給付部分，及命趙仁
    義、曾金雀、趙菀茹、趙彥賓、趙秋芬、趙仁瑞等人自上開
    土地遷出部分，則均未據聲明不服而確定）。
四、兩造爭執及不爭執事項：
  (一)不爭執部分：
  1.系爭土地為上訴人所有，有土地登記謄本在卷可稽。
  2.如附圖編號(一)、(二)、(三)、(四)所示之地上物現均為丙○所有，
    而其中編號(二)、(四)所示部分地上物，則原為趙中褔所有，於
    90年4 月11日始贈與予丙○。此業經原審會同地政人員履勘
    現場並測量屬實，有勘驗筆錄、現場照片及複丈成果圖在卷
    可稽。
  3.系爭土地自90年1 月1 日起至今之申報地價均為每平方公尺
    10,200元，有地價謄本在卷可憑。
  (二)爭執部分：
  1.相當租金之利益以多少為適當。
五、本件上訴人上訴聲明中關於請求命丙○應將系爭土地上如附
    圖編號(一)所示面積234 平方公尺之地上物拆除部分，經核原
    審之全辯論意旨及判決內容，該部分應屬欲為上訴人勝訴判
    決之意思，此對照原審判決主文中亦命丙○應將該部分土地
    返還上訴人可得佐證，故就此上訴部分，應屬民事訴訟法第
    233 條第2 項所規定以聲請補充判決論之事宜。又丙○對上
    開應予拆除部分並不爭執，且兩造亦均同意就此部分由本院
    以和解筆錄之方式處理，爰另以和解筆錄載明丙○願將該編
    號(一)所示之地上物拆除之意旨，先予說明。
六、上訴人主張其為系爭土地所有人而遭被上訴人無權占有使用
    其中397 平方公尺等情，業據提出土地登記謄本為證，且有
    原審會同地政機關測量後之複丈成果圖在卷可稽，復為被上
    訴人所不爭執，並經原審判決被上訴人應拆除地上物及返還
    土地確定，則上訴人本於不當得利之法律關係，請求被上訴
    人給付占有土地所受之利益，即屬有據。又就上訴人計算相
    當租金之利益部分，原審業已依申報地價年息3%判決命丙○
    、趙中褔為給付，並因丙○、趙中褔未聲明不服而確定，上
    訴人提起上訴則係主張應以年息5%計算，而再請求其2%計算
    之差額。經查，酌定相當租金之利益，係以被上訴人因使用
    該土地所受之利益為依據，故須斟酌該占用基地所在位置，
    工商繁榮程度、使用人利用基地之經濟價值、所受利益，彼
    等關係及社會感情等情事，以為決定。本件被上訴人占有使
    用之基地，係位於高雄市○鎮區鎮○街，現由被上訴人建造
    未保存登記之房屋自行居住使用，其附近為住宅區，大部分
    均供住宅使用，並無商圈或較為繁榮之商業活動，僅偶有零
    星商店販賣日常生用品等情，業經原審勘驗現場查明屬實，
    並有勘驗筆錄及現場附近照片在卷可稽，則以該地段之經濟
    狀況為衡量，相較於其他商業活動較為繁榮之區域，被上訴
    人因占有使用所受之利益，即屬有限，故就相當租金之利益
    ，以按申報地價年息3%計算即每月10,124元，應屬適當，上
    訴人所主張以5%即每月16,873元，尚屬過高。至上訴人雖表
    示依財政部令函及高雄市議會之決議，此項相當租金之利益
    ，應以5%為適當，但占用基地之坐落位置不同時，其所受之
    利益自不相同，尚難完全以一定之比例為審酌之基準，本件
    被上訴人占用之土地係在市區邊緣，其經濟利益本即不高，
    自不宜適用上開固定之基準，上訴人上開論述，尚難為其有
    利之認定，併予說明。
七、綜上所述，上訴人所請求相當租金之利益，應以申報地價之
    年息3%為適當，上訴人主張以5%計算，並不足採。從而，上
    訴人本於不當得利之法律關係，請求被上訴人再為給付該2%
    之差額，為無理由，不應准許。原審駁回上訴人此部分請求
    ，並無違誤。上訴意旨就此部分指摘原判決不當，求予廢棄
    改判，為無理由，應予駁回。
八、據上論結：本件上訴為無理由，依民事訴訟法第449 條第1
    項、第78條，判決如主文。
中    華    民    國    95    年    8     月    31    日
                            民事第一庭
                                審判長法官  黃金石
                                法      官  林健彥
                                法      官  林紀元
以上正本證明與原本無異。
本件不得上訴。
中    華    民    國    95    年    8     月    31    日
                                書  記  官   楊茱宜


司法院資訊處製作；財團法人民間司法改革基金會備份。
